最高法院民事判決　　　　　　　　　 110年度台上字第1820號
上　訴　人　吳富業
訴訟代理人　陳進興律師
被 上訴 人　吳富國
　　　　　　吳富乾
　　　　　　吳富俊
　　　　　　吳富南
　　　　　　吳貴增
　　　　　　吳貴輝
　　　　　　吳富春
　　　　　　吳玉志
共　　　同
訴訟代理人　林梅玉律師
被 上訴 人　吳貴順
上列當事人間請求所有權移轉登記等事件，上訴人對於中華民國
109年11月17日臺灣高等法院第二審判決（109年度上字第367 號
），提起上訴，本院判決如下：
    主  文
原判決關於駁回上訴人就命其將坐落桃園市○○區○○○段○○
小段三一二地號土地權利範圍四二○分之二九各移轉登記應有部
分三七八○分之二九予被上訴人分別共有之上訴，暨該訴訟費用
部分廢棄，發回臺灣高等法院。
其他上訴駁回。
第三審訴訟費用，關於駁回其他上訴部分，由上訴人負擔。
    理  由
本件被上訴人（本訴）主張：伊為第一審共同原告祭祀公業吳
  江怡（下稱系爭公業）之管理人，坐落桃園市○○區○○○段
  ○○小段312 地號土地（重測後為○○區○○段2088地號、面
  積8065㎡，下稱系爭土地）為公業祀產，該土地權利範圍29/4
  20（下稱系爭應有部分）係借名登記上訴人名下，經上訴人於
  民國99年6 月20日「祭祀公業吳江怡財產補漏列同意書」（下
  稱系爭補漏同意書）上簽名，其並於同年11月17日出具「財產
  無償歸還證明書」（下稱系爭歸還證明書）予公業，伊為系爭
  公業管理人，自得請求上訴人返還系爭應有部分等情。爰依系
  爭歸還證明書之約定，第一備位（嗣於原審更正）聲明求為命
  上訴人將系爭應有部分移轉登記予伊分別共有，應有部分各29
  /3780；如認系爭土地屬兩造先祖吳熾昌之遺產，依民法第767
  條、第828條準用第821條規定及繼承法律關係，第二備位聲明
  求為命上訴人將系爭應有部分移轉登記予公同共有人全體之判
  決（第一審駁回先位聲明請求上訴人將系爭應有部分移轉登記
  予系爭公業部分，未據系爭公業聲明不服，不予贅述）。對於
  上訴人之反訴，則以：伊為系爭公業派下員，自有派下權，且
  經合法選任為系爭公業管理人，其反訴並無理由等語，資為抗
  辯。
上訴人對於本訴部分則以：系爭土地於日據時期即登記為伊祖
  先吳金箱所有，輾轉繼承後，於89年間分別以買賣、繼承、贈
  與等原因登記予包括伊在內之9 名共有人，該土地非系爭公業
  祀產；伊在系爭補漏同意書及歸還證明書簽名，係認同公業財
  產如有漏列應予歸還，發現事實不符後，已於100年4月間撤銷
  該錯誤意思表示；且吳熾昌過世迄今約200 年，其子孫之繼承
  回復請求權已罹於時效而消滅等語置辯。並提起反訴主張：系
  爭公業乃伊18世祖吳庭段、吳庭珍、吳庭隆（下稱吳庭段3 人
  ）於日據期間集資購買坐落改制前桃園縣○○鄉○○段31、31
  之1、32、33、42等5筆地號土地（下稱系爭5 筆土地）後，將
  之捐為祀產所設立，被上訴人之祖先非該公業設立人，亦非吳
  庭段3 人後代子孫，其自非該公業派下員；被上訴人依未經主
  管機關核備之公業規約受推選為管理人，亦不具管理人身分等
  情，依祭祀公業條例第17條、第57條規定，求為確認被上訴人
  對系爭公業派下權及管理權均不存在之判決。
原審維持第一審本訴第一備位聲明及反訴所為上訴人敗訴之判
  決，駁回其上訴，並更正第一審判決主文如被上訴人之第一備
  位聲明。理由如下：
㈠兩造均非吳江怡後代，但皆為吳熾昌之子即吳宏春等8 人後代
  子孫。系爭公業起源，乃第14世祖吳奇來係吳江怡之姪，吳奇
  來與其長子吳熾昌分別於西元1797年、1818年死亡，吳芹昌於
  道光6年（西元1826年）出面購置系爭5筆土地，其無子嗣，吳
  江怡乃當時宗族內之叔祖，由吳熾昌所生吳宏春等8 人依宗族
  倫常奉養，並共管系爭5 筆土地，符合臺灣民事習慣所謂享祀
  人生前設立之公業，該5 筆土地即為系爭公業之祀產。兩造既
  為設立人吳宏春等8 人之後代子孫，即均為系爭公業之派下員
  而享有派下權。
㈡系爭公業於72年間即訂有「祭祀公業吳江怡管理暨組織規約」
  （下稱系爭規約），並報請主管機關桃園縣龜山鄉公所（下稱
  龜山鄉公所）核備在案。該公業於99年間造報派下員計238 人
  ，經龜山鄉公所公告期滿無人異議，於100 年12月25日召開派
  下員臨時大會，因人數未達2/3而流會，改以派下員2/3以上書
  面同意方式，經159人書面同意，合法將系爭規約第7條修改為
  設管理人9人、監察人3人，由派下員過半數同意選任之約定，
  並經系爭公業派下員共167 人以書面同意選任被上訴人為新任
  管理人，已逾祭祀公業條例第16條第4項及系爭規約第7條所定
  之派下員過半數之119人，被上訴人自有管理權。
㈢吳金箱係承其叔祖吳江怡、祖父吳熾昌所遺物業，其屬吳熾昌
  八子吳宏文支系，無由僅其一人單獨繼承，系爭公業之祀產係
  暫時登記吳金箱名下，並由該公業管理使用至今。系爭公業為
  非法人團體，尚無權利能力得登記為所有權人，以吳金箱或其
  他管理人名義登記，並無不合。系爭土地於89年間登記時之公
  業管理人吳富陞與上訴人同為吳金箱之後裔，上訴人於登記時
  應知悉系爭應有部分為祀產，僅以買賣為由暫時登記其名下，
  被上訴人依系爭歸還證明書之約定，請求其返還，即非無據，
  無庸再論第二備位聲明部分。系爭土地為祀產，於公業為法人
  登記前，暫時登記在管理人即被上訴人名下，並無不合，自無
  意思表示錯誤得撤銷可言。
㈣綜上，被上訴人為系爭公業之派下員及現任管理人，對系爭公
  業有派下權及管理權存在，其依系爭歸還證明書之約定，提起
  本訴請求上訴人將系爭應有部分移轉登記予伊，並於原審更正
  聲明為分別共有，應有部分各29/3780 ，為有理由，應予准許
  ；上訴人反訴請求確認被上訴人對系爭公業之派下權及管理權
  均不存在，為無理由，不應准許等詞，為其判斷基礎。
本院之判斷： 
㈠廢棄發回（即關於本訴第一備位聲明請求上訴人將系爭應有部
  分各移轉登記予被上訴人分別共有）部分：
  按判決書理由項下，應記載關於攻擊或防禦方法之意見及法律
  上之意見，民事訴訟法第226條第3項定有明文，法院為當事人
  敗訴之判決，而其關於攻擊防禦方法之意見有未記載於判決理
  由項下者，自為同法第469條第6款所謂判決不備理由。查系爭
  歸還證明書雖約定：「熾昌公遺下之林地0312（按指系爭土地
  ）…昔日公業管理人將產權登記在私人名下，現今公業新任管
  理人為了將公產回歸正常化以正視聽，因此將公產產權登記在
  現任管理人名下統一管理…雖是以買賣名義轉登記，但實際是
  無償歸還公產予公業…特立此證明書為證。」等語（一審卷一
  26頁），惟該內容僅謂將系爭土地登記在現任管理人名下「統
  一管理」，並未約定即可由現任管理人均分登記為系爭土地分
  別共有人，則系爭土地在系爭公業未為法人登記前，如何將原
  屬公業全體派下員公同共有之祀產，登記由現任管理人「統一
  管理」？該「統一管理」之真意為何？原審未遑調查審究，就
  此攸關判斷系爭應有部分應如何登記之重要攻防方法，未於判
  決理由項下說明何以系爭應有部分得均分登記為被上訴人分別
  共有之理由，進而為上訴人不利之判決，即有判決不備理由之
  違失。上訴論旨，指摘原判決此部分違背法令，求予廢棄，非
  無理由。另本件被上訴人吳富乾與上訴人另案同造當事人之「
  吳富乾」似非屬同一人；且原判決因認被上訴人第一備位聲明
  為有理由，未就其第二備位聲明為審酌，案經發回，均應注意
  及之。末查，本件所涉法律見解未具有原則上重要性，爰不經
  言詞辯論，附此敘明。
㈡駁回上訴（即關於反訴請求確認被上訴人對於系爭公業之派下
  權及管理權均不存在）部分：
  又按取捨證據、認定事實屬於事實審法院之職權，若其取證、
  認事並不違背法令及經驗法則、論理法則或證據法則，即不許
  任意指摘其採證或認定不當，以為上訴第三審之理由。原審本
  於認事、採證及解釋契約之職權行使，綜合相關事證，合法確
  定被上訴人為系爭公業派下員而享有派下權，且為系爭公業於
  100 年12月25日經過合法修改規約選出之新任管理人而有管理
  權，經核於法並無違誤。上訴論旨，指摘原判決此部分違背法
  令，求予廢棄，非有理由。
據上論結，本件上訴為一部有理由、一部無理由。依民事訴訟
  法第477條第1項、第478條第2項、第481條、第449條第1 項、
  第78條，判決如主文。
中    華    民    國   111    年    6     月    15    日
                      最高法院民事第六庭
                          審判長法官  魏  大  喨  
                                法官  李  寶  堂  
                                法官  李  文  賢  
                                法官  高  榮  宏  
                                法官  林  玉  珮  
本件正本證明與原本無異
                                      書  記  官
中    華    民    國   111    年    6     月    21    日